【裁判字號】    99,交聲,4387
【裁判日期】    991216
【裁判案由】    聲明異議
【裁判全文】
臺灣臺中地方法院交通事件裁定        99年度交聲字第4387號
原處分機關    交通部公路總局臺中區監理所臺中市監理站
聲明異議人
即受處分人    孫東源
上列聲明異議人因違反道路交通管理處罰條例案件，對於交通部
公路總局臺中區監理所臺中市監理站於民國99年11月25日所為之
裁監稽違字第裁61-GE0000000號處分，聲明異議，本院裁定如下
：
    主    文
原處分關於罰鍰新臺幣肆萬伍仟元部分撤銷。
前項撤銷部分，孫東源不罰。
    理    由
一、原處分機關略以：聲明異議人即受處分人孫東源（下稱異議
    人）於民國98年11月16日20時11分許，騎乘車牌號碼NON-31
    1號重型機車，行經臺中市○區○○路與三民路口，因酒後
    駕車自摔致己受傷，經臺中市警察局第一分局大誠分駐所警
    員酒精測試，吐氣酒精濃度為每公升1.1345毫克而違規，遂
    依道路交通管理處罰條例第35條第1項第1款規定，掣開中市
    警交字第GE0000000號通知單舉發在案，嗣經原處分機關於
    99年11月25日依道路交通管理處罰條例第35條第1項第1款，
    以裁監稽違字第裁61-GE0000000號處分書，裁處罰鍰新臺幣
    （下同）45,000元整（98年11月18日已另行裁處吊扣機車駕
    駛執照12個月及施以道安講習）等詞。
二、聲明異議意旨略以：緩起訴已期滿，申請一罪不二罰，監理
    單位罰緩部分，請予以免罰，爰提出異議等語。
三、按汽車駕駛人，駕駛汽車經測試檢定有酒精濃度超過規定標
    準者，處15,000元以上60,000元以下罰鍰，並當場移置保管
    其車輛及吊扣其駕駛執照1年；汽車駕駛人有飲用酒類後其
    吐氣所含酒精濃度超過每公升0.25毫克以上者，不得駕車，
    道路交通管理處罰條例第35條第1項第1款、道路交通安全規
    則第114條第2款與違反道路交通管理事件統一裁罰標準表分
    別定有明文。本件異議人於98年11月16日20時11分許，騎乘
    車牌號碼NON-311號重型機車，行經臺中市○區○○路與三
    民路口，因酒後駕車自摔致己受傷，經臺中市警察局第一分
    局大誠分駐所警員酒精測試，吐氣酒精濃度為每公升1.1345
    毫克等情，業為異議人所不爭執，並有上開舉發違反道路交
    通管理事件通知單1份在卷可稽，是異議人飲用酒類後，於
    上開時間駕駛前揭重型機車，經員警測試檢定有酒精濃度超
    過規定標準即吐氣所含酒精濃度超過每公升0.55毫克以上之
    事實，應堪認定。從而，原舉發單位員警以其有違反道路交
    通管理處罰條例第35條第1項第1款規定之行為，製作中市警
    交字第GE0000000號舉發違反道路交通管理事件通知單予以
    舉發，嗣經原處分機關於99年11月25日依道路交通管理處罰
    條例第35條第1項第1款，以裁監稽違字第裁61-GE0000000號
    處分書，裁處罰鍰45,000元、吊扣機車駕駛執照12個月、施
    以道安講習，原無違誤。
四、惟依95年2月5日正式施行之行政罰法第26條第1項規定：「
    一行為同時觸犯刑事法律及違反行政法上義務規定者，依刑
    事法律處罰之。但其行為應處以其他種類行政罰或得沒入之
    物而未經法院宣告沒收者，亦得裁處之。」此乃一行為同時
    造成刑罰法律與行政秩序罰規定發生競合適用之關係時，基
    於「一事不二罰」之法理，經由立法程序確立應以刑罰優先
    為原則，避免行為人承受過度且重複之處罰。此觀該條立法
    理由明確揭示：「一行為同時觸犯刑事法律及違反行政法上
    義務規定時，由於刑罰與行政罰同屬對不法行為之制裁，而
    刑罰之懲罰作用較強，故依刑事法律處罰，即足資警惕時，
    實無一事二罰再處行政罰之必要。且刑事法律處罰，由法院
    依法定程序為之，較符合正當法律程序，應予優先適用。但
    罰鍰以外之沒入或其他種類行政罰，因兼具維護公共秩序之
    作用，為達行政目的，行政機關仍得併予裁處，故為第1項
    但書規定。」，其理益明。是以前揭行政罰法中刑事法律處
    罰優先且不再處以行政秩序罰之目的，既係因為行為人已接
    受刑罰而足資警惕，且已發生懲罰之作用，即無使行為人陷
    於雙重處罰之不利益，則關於刑事法律處罰之範圍自應採取
    實質認定，凡刑事實體法或程序法中所規定客觀上剝奪行為
    人生命、自由、財產權利，主觀上亦因制裁之嚴厲性、痛苦
    性，其強度足以造成心理強制而間接達成矯正教化目的之處
    遇手段，皆應納入其中，而不以形式上符合刑法第32條至第
    34條所定主刑及從刑種類者為限，始與前揭法律規範之意旨
    相符。
五、經查：本件異議人上開酒後駕車行為，除構成道路交通管理
    處罰條例第35條第1項第1款之交通違規事由外，亦已合於刑
    法第185條之3服用酒類不能安全駕駛動力交通工具而駕駛罪
    之構成要件，臺灣臺中地方法院檢察署檢察官於斟酌受處分
    人之犯後態度及公共利益之維護後，認以緩起訴處分為適當
    ，乃於98年11月18日以98年度速偵字第4023號為緩起訴處分
    ，並於處分書中載明緩起訴期間為1年，異議人應於收受檢
    察官緩起訴處分命令通知書之日起6個月內，參加臺灣臺中
    地方法院檢察署舉辦之法治教育3場次，並應於緩起訴處分
    確定後，依觀護人之指示，按時至臺灣臺中地方法院檢察署
    報到，接受相關規定說明，而異議人依上開條件履行完畢，
    該緩起訴處分期滿未經撤銷而確定等情，有前揭緩起訴處分
    書及臺灣高等法院被告前案紀錄表各1紙在卷可佐。則異議
    人上開違反刑事法律禁止規範之犯罪事實既已明確，僅因檢
    察官採取緩起訴處分之替代性刑事處遇手段，未將該案逕行
    起訴或聲請簡易判決處刑，致其後適用之刑事訴訟程序有所
    區別，而異議人負有受法治教育之義務觀察，異議人已因上
    開緩起訴處分而剝奪其人身自由（強制於一定時間內為義務
    勞務或參加法治教育等，勢將無法於各該時段自由選擇行動
    、工作），主觀上前揭義務勞務亦具有強制性、懲罰性，雖
    不若易科罰金係以支付金錢作為自由刑之替代，其如未在上
    開指定期間內確實履行義務，依刑事訴訟法第253之3第1項
    第3款之規定，異議人將遭受撤銷緩起訴處分之不利益；反
    之，倘其確實遵守並履行各項緩起訴條件，除非合於刑事訴
    訟法第260條所定情形之一，否則異議人即無再就同一案件
    遭受刑事訴追之虞。從而，異議人已經由緩起訴處分條件之
    履行使其免於遭檢察官發動起訴程序，仍具有替代刑罰之效
    果，廣義而言，應屬前揭所稱之「實質刑事法律處罰」，而
    有行政罰法第26條第1項「一事不二罰」規定之適用。再者
    ，道路交通管理處罰條例第35條第8項固定有汽車駕駛人經
    裁判確定處以罰金低於該條例第92條所訂最低罰鍰基準規定
    者，應依該條例裁決繳納不足最低罰鍰部分之規定，惟檢察
    官於緩起訴處分中，命被告應參加該署所舉辦之法治教育等
    義務之履行，與道路交通管理處罰條例第35條第8項經裁判
    確定處以「罰金」，其性質迥然不同，並無所謂差額可言，
    自無適用該條例之可能。（臺灣高等法院臺中分院95年度交
    抗字第477號裁定、98年度交抗字第1042號裁定意旨可供參
    照）
六、又法務部95年5月25日法律字第0950700393號函雖謂：行政
    罰法第26條第2項所稱「不起訴處分」包括「緩起訴處分」
    在內等語，惟該項乃例外得裁處行政秩序罰之補充規定，參
    諸該條文係將「不起訴處分」、「無罪」、「免訴」、「不
    受理」、「不付審理」等不能證明刑事被告犯罪或未曾使其
    實際接受刑罰之情形逐一臚列，顯然與該條第一項所指發生
    處罰競合之前提要件尚有未合，故有第2項仍依違反行政法
    上義務規定裁處之必要。本件緩起訴處分既非不能證明行為
    人之犯罪事實，且有負擔一定義務之實質處罰，自與上開行
    政罰法第26條第2項列舉之不起訴處分等情形迥然有別，仍
    無從遽為比擬而為相同之處置。如若不然，則刑事被告如經
    法院循審判程序判處罰金或得以易科罰金之拘役或有期徒刑
    ，均得以援用行政法罰第26條第1項之規定，免於處以行政
    秩序罰之雙重不利益；至於藉由緩起訴處分而節省司法資源
    者，在基於實質懲罰目的而其財產權遭受剝奪之餘，卻仍需
    繳納一定金額之行政罰鍰，其結果勢必降低刑事被告接受緩
    起訴處分之意願，而反噬緩起訴處分替代繁複刑事審判程序
    之制度性機能。準此以言，行政罰法第26條第2項既未將緩
    起訴處分列舉其中，本於「例外規定從嚴解釋」之法理及前
    揭說明，自不能將條文中「不起訴處分」之範圍，擴及於性
    質顯不相同之「緩起訴處分」，附此敘明。
七、綜上，原處分關於罰鍰45,000元部分，依行政罰法第26條第
    1項前段規定，即應依刑事法律處罰之，已無再依上開道路
    交通管理處罰條例第35條第1項第1款裁處行政罰鍰之餘地，
    異議人據以聲明異議非無理由，原處分就此部分應予撤銷，
    另由本院為異議人不罰之諭知。至於原處分機關上開吊扣機
    車駕駛執照12個月及施以道安講習之行政裁罰，係依上開道
    路交通管理處罰條例等規定及行政罰第26條第1項但書之規
    定而為，核無不當，且異議人就此部分並未聲明為異議，附
    此敘明。
據上論斷，應依道路交通管理處罰條例第87條第2項，道路交通
事件處理辦法第19條前段，裁定如主文。
中    華    民    國    99    年    12    月    16    日
                    交通法庭    法  官  楊曉惠
上正本證明與原本無異。
如不服本裁定，應於送達後5日內，向本院提出抗告狀。
                                書記官  謝明倫
中    華    民    國    99    年    12    月    16    日

司法院資訊處製作；財團法人民間司法改革基金會備份。
